臺灣高等法院高雄分院民事判決　　　　　100年度國再字第1號
再 審原 告　國立中山大學
法定代理人　楊弘敦
訴訟代理人　蘇吉雄律師
　　　　　　陳雅娟律師
再 審被 告　法務部行政執行署高雄行政執行處
法定代理人　曾瑞慶
訴訟代理人　黃順榮
　　　　　　陳典聖
上列當事人間請求國家賠償等事件，再審原告對於民國99年11月
30日本院98年度上國更(三)字第1 號確定判決提起再審，本院於
100 年8 月17日言詞辯論終結，判決如下：
    主  文
再審之訴駁回。
再審訴訟費用由再審原告負擔。
    事 實 及 理 由
一、再審原告主張：訴外人華巍營造股份有限公司（下稱華巍公
    司）因對伊有債務存在，於民國80年11月間提出面額新台幣
    （下同）500 萬元之台灣土地銀行股份有限公司鳳山分行（
    下稱土銀鳳山分行）定期存單（下稱系爭定期存單）設定質
    權予伊，並辦妥質權登記（下稱系爭質權）完畢。詎再審被
    告明知伊為系爭定期存單之質權人，有優先受償權，竟於華
    巍公司之債權人聲請執行系爭定期存單時，未通知伊聲明參
    與分配，即於90年11月22日對系爭定期存單實施強制執行，
    用以清償華巍公司對南區國稅局之普通債權，不法侵害伊之
    權利，伊乃依國家賠償法第2 條第2 項、民法第184 條規定
    ，訴請再審被告應給付伊481 萬6440元。而鈞院98年度上國
    更(三)字第1 號確定判決（下稱原確定判決）竟認定伊應知系
    爭質權有強制執行情事，未依法聲明參與分配，致再審被告
    實行分配後受有損害，伊於損害之發生即與有過失，應減輕
    再審被告之賠償責任。惟依強制執行法第34條第2 、3 、4
    項規定及該條立法理由可知，如執行法院已知悉有擔保物權
    或優先受償權之債權人存在及債權金額，優先債權人縱使怠
    於聲明參與分配，其優先受償權並不因此而消滅，執行法院
    仍應依職權將已知之優先債權人應受分配之金額列入分配。
    是再審被告本應發函通知伊參與分配，竟未予通知，且伊既
    已聲明有設定質權500 萬元，並提出設定質權證明文件，再
    審被告自應依上開規定就以500 萬元為債權額列入分配，亦
    未依法辦理，造成伊之損害，尚難認伊之行為對此結果之發
    生與有過失，原確定判決有適用民法第217 條第1 項及強制
    執法第34條第3 項規定之錯誤情事。爰依民事訴訟法第496
    條第1 項第1 款之規定提起再審，求為判決(一)台灣高雄地方
    法院93年度國字第6 號判決及原確定判決關於後項不利部分
    均廢棄，(二)再審被告應再給付伊160 萬5333元。
二、再審被告則以：再審原告曾就提起再審之同一事由提起第三
    審上訴，經最高法院以未具體表明上訴事由而裁定駁回其上
    訴在案，依民事訴訟法第496 條第1 項但書規定，再審原告
    提起本件再審自不合法。又伊受理財政部南區國稅局高雄縣
    分局移送華巍公司積欠營利事業所得稅事件，依法發執行命
    令扣押華巍公司定期存款，再審原告就系爭定期存單係設有
    最高限額質權，其擔保之債權有無發生，乃涉及再審原告是
    否可行使質權而優先受償，伊先後於90年8 月22日、同年10
    月4 日通知再審原告，俾其知悉開始實施強制執行而申報債
    權金額及聲明參與分配，再審原告亦明知系爭質權擔保之損
    害賠償債權業於90年6 月14日發生，並得優先受償，惟竟不
    依規定聲明參與分配，並陳報債權金額，致伊認其擔保之債
    權尚未發生，而未予分配，應認再審原告與有過失。況本件
    於98年8 月20日經最高法院98年度台上字第1488號判決，亦
    認定再審原告因伊上述函知，應知系爭質權有強制執行情事
    ，而其未依規定聲明參與分配，任令伊實行分配，再審被告
    於損害之發生是否與有過失，即有斟酌之餘地等語，則就再
    審原告與有過失部分，已為相當之判斷，再審原告仍爭執無
    過失，並執為再審事由，並無理由等語，資為抗辯。爰求為
    駁回再審之訴。
三、本件再審原告對再審被告請求國家損害賠償事件，前經台灣
    高雄地方法院93年度國字第6 號判決駁回再審原告之起訴，
    再審原告提起第二審上訴，本院以94年度上國字第2 號判決
    駁回再審原告之上訴後，經最高法院以96年度台上字第1505
    號判決廢棄原判決發回更審，再經本院以96年度上國更(一)字
    第1 號判決再審被告應給付再審原告500 萬元本息，再審被
    告提起上訴，最高法院以97年度台上字第2277號判決廢棄原
    判決發回更審，嗣本院又以97年度上國更(二)字第3 號判決再
    審被告應給付再審原告481 萬6440元，經再審被告上訴後，
    最高法院再以98年度台上字第1488號判決廢棄原判決發回更
    審，經本院以98年度上國更(三)字第1 號判決再審被告應給付
    再審原告新台幣321 萬665 元後，兩造分別就其敗訴部分均
    提起上訴，經最高法院以100 年上字第469 號裁定駁回兩造
    之上訴而告確定，此均據再審原告提出上開裁判可稽（本院
    卷第8 至33頁）。
四、兩造之爭點：再審原告主張其對損害之發生並無過失，原確
    定判決有民事訴訟法第496 條第1 項第1 款之再審事由，有
    無理由？茲論述之。
  (一)按適用法規顯有錯誤者，得以再審之訴對於確定終局判決聲
    明不服。但當事人已依上訴主張其事由或知其事由而不為主
    張者，不在此限，民事訴訟法第496 條第1 項第1 款定有明
    文。惟該但書之規定，係以當事人既經依上訴主張其事由，
    則其事由已受上級法院審判，為訴訟經濟計，始不許當事人
    復以再審之方法更為主張。倘其上訴係因不合法而經上級法
    院以裁定駁回者，因未受上級法院實體審判，自無不許其以
    相同事由提起再審之訴之理（最高法院92年度台上字第2153
    號、93年度台上字第258 號、94年度台上字第1638號判決可
    參）。本件再審原告於前訴訟程序對原確定判決提起第三審
    上訴，係經最高法院認其上訴不合法，逕以100 年度台上字
    第469號裁定駁回其上訴，並未為實體上之審判。依上說明
    ，再審原告原上訴第三審所主張之事由，顯未受上級法院即
    最高法院為實體審判，應無上開法條但書規定之適用。是再
    審被告抗辯再審原告提起再審為不合法，尚不足取。
  (二)次按損害之發生或擴大，被害人與有過失者，法院得減輕賠
    償金額，或免除之；上開規定於被害人之代理人或使用人與
    有過失者，準用之，為民法第217 條第l 項、第3 項所明定
    。又「關於公法上金錢給付義務之執行，準用強制執行法之
    規定。」，「依法對於執行標的有擔保物權或優先受償權之
    債權人，不問其債權已否屆清償期，應提出權利證明文件，
    聲明參與分配。執行法院知有前項債權人者，應通知之。知
    有債權人而不知其住居所或知有前項債權而不知孰為債權人
    者，應依其他適當方法通知或公告。經通知或公告仍不聲明
    參與分配者，執行法院僅就已知之債權及其金額列入分配。
    其應徵收之執行費，於執行所得金額扣繳之。」行政執行法
    第26條、強制執行法第34條第2 項、第3 項分別定有明文。
    基此規定，對於執行標的有優先受償權之債權人，不問其債
    權已否屆清償期，應提出權利證明文件，聲明參與分配，而
    執行法院知有前項債權人者，自應就已知之債權及其金額列
    入分配。
  (三)經查，本件土銀鳳山分行因再審被告所核發扣押之執行命令
    ，而陳報華巍公司在該分行之定期存款500 萬元已設定質權
    予再審原告，再審被告據此先後於90年8 月22日、10月4日
    分別通知再審原告「請查明該債權金額及期限惠覆」、「請
    於90年10月19日前查明設質期限並陳報債權惠復」，而該2
    函文先後於同年8 月27日、10月4 日送達再審原告，且再審
    原告亦於90年10月18日函復再審被告陳稱：華巍公司承包該
    校理工實驗大樓工程設定質權500 萬元，期限自80年11月25
    日至82年11月25日止等語；而系爭質權所擔保再審原告對華
    巍公司所得請求之損害賠償請求權係於90年6 月14日發生，
    並於90年11月30日確定等事實，為原確定所認定（原確定判
    決第8 至9 頁）。原確定判決遂認再審被告既已明知再審原
    告為系爭定期存單之質權人，且已知悉系爭定期存單之金額
    ，乃竟於系爭質權所擔保債權已發生、確定後之91年1 月29
    日實行分配時，未依強制執行法第34條第3 項之規定，以質
    權擔保金額500 萬元為債權金額列入分配，自有應注意並能
    注意而不注意之過失；且再審原告因再審被告之函知，亦應
    知系爭質權有強制執行情事，竟未依強制執行法第34條規定
    聲明參與分配，任令再審被告於91年1 月29日實行分配，而
    受有損害，則再審原告於損害之發生即與有過失，應減輕再
    審被告之賠償責任（原確定判決第8 、9 頁）。是原確定判
    決依確定之事實，而適用行政執行法第26條、強制執行法第
    34條第2 項、第3 項之規定，並依民法第217 條規定為過失
    相抵，其法律上判斷並無違誤。
  (四)再審原告雖主張，依強制執行法第34條之立法理由所示，如
    執行法院已知悉有擔保物權或優先受償權之債權人存在，並
    已知悉其債權金額，優先債權人縱使怠於聲明參與分配，其
    優先受償權並不因此而消滅，執行法院仍應依職權將已知之
    優先債權人應受分配之金額列入分配云云。惟依強制執行法
    第34條之立法理由謂：「依第50條之1 、第80條之1 及第98
    條第3 項所採賸餘主義及塗銷主義之精神，普通債權人就附
    有優先受償權負擔之標的物聲請強制執行時，如執行所得金
    額清償有優先受償權之債權後，無賸餘之可能者，其結果，
    對普通債權人既無得受清償之實益，其強制執行之聲請，不
    應准許。反之，如有賸餘之可能，普通債權人即有受償之實
    益，其強制執行即應准許。且優先受償權人就執行之金額既
    獲優先受償，則執行之結果，對其亦屬有益無害，自不許任
    意以不聲明參與分配，抵制普通債權人之強制執行。爰於本
    條第2 、3 項明定優先受償權人應聲明參與分配，其不為此
    聲明者，執行法院應依職權將之列入分配，期能貫徹賸餘主
    義及塗銷主義之精神，並兼顧普通債權人之權益。」等語，
    固認為優先受償權人未聲明參與分配者，執行法院應依職權
    將之列入分配，以期貫徹賸餘主義及塗銷主義之精神，並兼
    顧普通債權人之權益，然立法理由既又明載「優先受償權人
    就執行之金額既獲優先受償，則執行之結果，對其亦屬有益
    無害，自不許任意以不聲明參與分配，抵制普通債權人之強
    制執行。爰於本條第2 、3 項明定優先受償權人應聲明參與
    分配」等語，可見並未排除優先受償權人亦應負有聲明參與
    分配之責。是原確定判決本於此規定，並審酌兩造就本件損
    害發生之過失程度，認再審原告就本件損害之發生，應負3
    分之1 之過失責任，再審被告應負三分之二之過失責任，而
    減輕再審被告3 分之1 之賠償責任（原確定判決第9 頁），
    並無適用法規顯有錯誤可言。
  (五)再審原告又主張，依強制執行法第34條第3 項規定，再審被
    告本應發函通知再審原告參與分配，然其發函內容，僅要求
    再審原告「查明設質期限並陳報債權」，未有「應於幾日內
    聲明參與分配」之記載，且再審原告已於回函中聲明有設定
    質權500 萬元，並提出設定質權證明文件，此種情形即宜以
    設定擔保之最高限額認定為債權，再審被告自應以500 萬元
    為債權額列入分配，竟未依法辦理而造成再審原告之損害，
    尚難認再審原告之行為對此結果之發生與有過失云云。惟按
    所謂適用法規顯有錯誤者，不包括漏未斟酌證據及認定事實
    錯誤之情形在內（最高法院63年台上字第880 號判例參照）
    ，本件優先受償權人即再審原告未聲明參與分配者，再審被
    告未依職權將之列入分配，固有過失，惟原確定判決認定再
    審被告先後於90年8 月22日、同年10月4 日分別通知再審原
    告查明該債權金額及期限惠覆，再審原告回函表明就系爭定
    期存單設定質權500 萬元，期限自80年11月25日起至82年11
    月25日止，顯見再審原告因再審被告之函知，亦應知系爭質
    權有強制執行情事，竟未依強制執行法第34條規定聲明參與
    分配，任令再審被告於91年1 月29日實行分配，而受有損害
    ，再審原告於損害之發生即與有過失（原確定判決第9 頁）
    ，則再審原告是否違反注意義務而與有過失，乃屬原確定判
    決所為事實認定及證據取捨之範疇，自非屬適用法規顯有錯
    誤之情形，再審原告依民事訴訟法第496 條第1 項第1 款，
    提起再審之訴，自屬無據。
五、綜上所述，原確定判決並無適用法規顯有錯誤，從而，再審
    原告依民事訴訟法第496 條第1 項第1 款之規定，提起再審
    之訴，應認無理由，應予駁回。
據上論結，本件再審之訴為無理由，依民事訴訟法第78條，判決
如主文。
中    華    民    國    100   年    8     月    31    日
                            民事第一庭
                                審判長法官  蔡明宛
                                法      官  曾錦昌
                                法      官  魏式璧
以上正本證明與原本無異。
如對本判決上訴，須於判決送達後20日內向本院提出上訴狀，其
未表明上訴理由者，應於上訴後20日內向本院提出上訴理由書（
均須按他造當事人之人數附繕本）。上訴時應提出委任律師或具
有律師資格之人之委任狀，並依附註條文規定辦理。如委任律師
提起上訴者，應一併繳納上訴審裁判費。
中    華    民    國    100   年    8     月    31    日
                                書  記  官  林佳蓉
附註：
民事訴訟法第466 條之1 ：
對於第二審判決上訴，上訴人應委任律師為訴訟代理人，但上訴
人或其法定代理人具有律師資格者，不在此限。
上訴人之配偶、三親等內之血親、二親等內之姻親，或上訴人為
法人、中央或地方機關時，其所屬專任人員具有律師資格並經法
院認適當者，亦得為第三審訴訟代理人。
第1 項但書及第2 項情形，應於提起上訴或委任時釋明之。